臺灣高等法院臺中分院刑事判決　　　　100年度上易字第989號
上　訴　人　臺灣臺中地方法院檢察署檢察官
被　　　告　陳凱湟
上列上訴人因被告違反毒品危害防制條例案件，不服臺灣臺中地
方法院100年度易字第433號中華民國100年6月21日第一審判決（
偵查案號：臺灣臺中地方法院檢察署100年度偵緝字第3號），提
起上訴，本院判決如下：
    主    文
上訴駁回。
    理    由
一、公訴意旨略以：被告陳凱湟明知愷他命係屬毒品危害防制條
    例第2條第3款所定之第三級毒品，竟基於轉讓第三級毒品之
    犯意，於民國99年5月18日16時許，在臺中市○○區○○路2
    段492巷15之1號彭邱鈶住處，將摻有愷他命之香菸各1支，
    分別轉讓予友人陳品穎及彭邱鈶施用。被告陳凱湟於離去前
    ，並將所剩餘重量未達1公克之愷他命1包留在現場，經彭邱
    鈶丟棄在住處垃圾桶內。嗣於99年5月23日21時30分許，警
    方獲報有人在上址施用愷他命，經彭邱鈶同意執行搜索時，
    當場扣得愷他命2小包（重量各0.96公克、0.56公克）。因
    認被告陳凱湟涉犯毒品危害防制條例第8條第3項之轉讓第三
    級毒品罪嫌。
二、按無罪判決，無刑事訴訟法第154條第2項「應依證據認定」
    之犯罪事實之存在。因此，同法第308條前段規定，無罪之
    判決書只須記載主文及理由。而其理由之論敘，僅須與卷存
    證據資料相符，且與經驗法則、論理法則無違即可，所使用
    之證據亦不以具有證據能力者為限，即使不具證據能力之傳
    聞證據，亦非不得資為彈劾證據使用。故無罪之判決書，就
    傳聞證據是否例外具有證據能力，本無須於理由內論敘說明
    ，最高法院著有100年度台上字第2980號判決意旨可資參照
    。本判決既維持原審對被告無罪之諭知，依前開說明，自無
    庸一一論說所引各項證據之證據能力，先予敘明。
三、按犯罪事實應依證據認定之，無證據不得認定犯罪事實，又
    不能證明被告犯罪者，應諭知無罪之判決，刑事訴訟法第15
    4條第2項及第301條第1項分別定有明文。次按刑事訴訟法上
    所謂認定犯罪事實之證據，係指足以認定被告確有犯罪行為
    之積極證據而言；如未能發現相當證據或證據不足以證明，
    自不能以推測或擬制之方法，以為裁判基礎（最高法院29年
    上字第3105號、40年台上字第86號判例參照）。又檢察官就
    被告犯罪事實，應負舉證責任，並指出證明之方法，刑事訴
    訟法第161條第1項定有明文，因此，檢察官對於起訴之犯罪
    事實，應負提出證據及說服之實質舉證責任。倘其所提出之
    證據，不足為被告有罪之積極證明，或其指出證明之方法，
    無從說服法院以形成被告有罪之心證，基於無罪推定之原則
    ，自應為被告無罪判決之諭知（最高法院92年台上字第128
    號判例參照）。另按違反毒品危害防制條例案件毒品交易之
    買賣雙方乃具有對向性之關係，為避免犯販賣、轉讓、施用
    、持有毒品等罪者嫁禍他人而虛偽陳述其毒品來源，俾圖藉
    毒品危害防制條例第17條規定減輕其刑，其自白之憑信性即
    比一般無利害關係之證人所為證述較為薄弱，為擔保其陳述
    是否與事實相符，仍應調查其他證據以資審認，必達於一般
    之人均不致有所懷疑，而得確信其為真實之程度者，始得採
    為被告有罪之認定（最高法院97年度台上字第3281號判決參
    照）。又關於毒品施用者其所稱向某人購買毒品之供述，必
    須補強證據佐證，係指毒品購買者之供述縱使並無瑕疵，仍
    須補強證據佐證而言，以擔保其供述之真實性。該所謂補強
    證據，必須與施用毒品者關於相關毒品交易之供述，具有相
    當程度之關聯性，且足使一般人對於施用毒品者之供述無合
    理之懷疑存在，而得確信其為真實，始足當之，亦有最高法
    院98年度台上字第3116號判決意旨可資參照。
四、公訴人認被告陳凱湟涉有轉讓第三級毒品愷他命予彭邱鈶、
    陳品穎施用之罪嫌，無非以證人彭邱鈶、陳品穎於警詢及偵
    查中之指證，且有99年5月23日在證人彭邱鈶家中扣得之愷
    他命2小包等情為其主要論據。訊據被告陳凱湟堅決否認有
    此犯行，辯稱：其僅於99年5月23日陪同證人陳品穎到彭邱
    鈶家中，之前係於99年5月10日在KTV第一次見到彭邱鈶，99
    年5月18日未與證人陳品穎、彭邱鈶在一起，何來轉讓第三
    級毒品愷他命予陳品穎、彭邱鈶施用之情？其於99年5月10
    日在KTV施用含愷他命之香菸，是陳品穎提供的等語。
五、經查：
  (一)本案查獲經過，係因證人彭邱鈶之妻即證人游麗真向警方通
    報糾紛，巡邏警員徐萬來、陳平章接獲通報於99年5月23日
    晚間9時30分許至臺中市○○區○○路2段492巷15之1號彭邱
    鈶住所（下稱彭邱鈶住處）處理。到場時除彭邱鈶、游麗真
    夫妻外，尚有被告及證人陳品穎在場，嗣游麗真從屋內取出
    1 只垃圾桶在警員面前傾倒，內有扣案之愷他命2包，並指
    稱彭邱鈶、陳品穎及被告等人均有施用愷他命之情，警員遂
    請各該在場人到警局製作筆錄，業據證人即查獲警員徐萬來
    、陳平章於原審100年5月3日審理時證述明確（見原審卷第
    63頁背面至65頁背面）。
  (二)乃證人陳品穎於警詢時證稱：99年5月23日21時30分，在彭
    邱鈶住處垃圾筒內起獲愷他命2包均係彭邱鈶所有。伊最後1
    次吸食愷他命，係於99年5月18日20時許，在彭邱鈶的住處
    內吸食，愷他命是陳凱湟免費提供給伊吸食的。伊與陳凱湟
    於99年5月18日16時許去彭邱鈶住處聊天，陳凱湟將其帶來
    的愷他命分別裝入3支香煙內，再免費提供伊及彭邱鈶吸食
    ，伊只抽了幾口就丟掉，聊天至23時許，伊與被告要離去時
    ，被告即將剩下未抽完的愷他命1包給伊，因伊不想抽就將
    該包愷他命轉手拿給彭邱鈶等語（見警卷第10至13頁）；而
    證人彭邱鈶亦於警詢時證述：查扣之愷他命0.96公克1包是
    係伊本人所有，0.56公克愷他命毒品1包係陳品穎所有。其
    最後一次是於5月22日20時許在其住處內吸食，伊吸食之愷
    他命是陳凱湟及陳品穎分別各提供1次。陳凱湟及陳品穎於
    99年5月18日16時許來其住處聊天，陳凱湟將所帶來的愷他
    命分別裝入3支香煙內，再免費提供伊及陳品穎吸食，當時3
    人各抽2支愷他命香煙，該香煙都是陳凱湟提供的，聊天至
    23時許，陳凱湟與陳品穎要離去，陳品穎要走前拿了1包愷
    他命給伊吸食（即查扣之愷他命）等語（見警卷第15頁至16
    頁）。細繹上開2人指證內容，雖均指證被告於99年5月18日
    下午4時後之某時，有將其攜帶之愷他命分別放入香煙內，
    各無償轉讓予證人彭邱鈶、陳品穎施用之情，惟就被告分別
    轉讓愷他命香煙與證人之支數：證人陳品穎或稱「伊只抽了
    幾口就丟掉」，證人彭邱鈶則稱：「其3人各抽2支」；且就
    扣案之愷他命2包究為何人所有等諸細節，證人2人上開所證
    仍有出入之處。
  (三)又證人陳品穎於99年9月6日偵查中證述：99年5月23日伊與
    被告至彭邱鈶工廠聊天，後來被告拿出愷他命，伊只有抽K
    菸，吸二口就丟掉，被告及彭邱鈶也有施用，因為很臭伊就
    出去了。後來彭邱鈶的老婆來找彭邱鈶，伊不知道彭邱鈶有
    老婆，彭邱鈶老婆就報警說伊與彭邱鈶有關係，破壞家庭，
    並將垃圾筒內的愷他命拿出去給警察，垃圾筒內2包愷他命
    都是陳凱湟的。被告於99年5月18日，在彭邱鈶工廠內，也
    有拿出整包的愷他命，將愷他命磨成粉裝入香煙裡，請伊與
    彭邱鈶施用，施用完後，被告將剩餘的1小包愷他命丟給伊
    ，伊不要，就丟給彭邱鈶，23日為警查獲的愷他命，應該是
    18日剩下的，伊於23日為警查獲當天並未施用愷他命，伊剛
    才稱23日施用應該係時間不清楚，伊只有在5月18日有施用
    愷他命，未於5月23日施用愷他命等語（見臺灣臺中地方法
    院檢察署99年度偵字第19471號偵查卷第6至8頁）；惟證人
    彭邱鈶於99年9月20日偵查中則證稱：「（檢察官問：你在
    99年5月23日在你住處與陳凱湟及陳品穎在做何事？）我們
    三個人在抽愷煙，我老婆報案；（檢察官問：你們抽的愷煙
    來源？）陳凱湟請我們的，他自口袋內拿出1包粉末…他把
    煙捲一捲，將煙遞給我與陳品穎，我抽了2支，陳凱湟拿出
    來後，先用電話卡磨，再裝進香煙…99年5月23日前幾天，
    陳凱湟與陳品穎亦有去過我住處喝啤酒，沒有抽愷菸…（為
    何你在警詢筆錄中說，99年5月18日16日陳凱湟與陳品穎到
    你住處，陳凱湟將帶來之愷他命裝入3支香煙內，再免費提
    供給你及陳品穎吸食？）我剛才記錯了，5月23日當天沒有
    吸食愷煙，因為當天我老婆在家，我剛才講的日子是5月18
    日…5月23日在垃圾筒內查獲之愷他命，1包係被告拿給陳品
    穎，陳品穎又拿給我，因味道不好，我於5月18日丟在垃圾
    筒內，5月23日才被我老婆看到，另1包應該係被告或陳品穎
    的…我沒有看到陳凱湟將愷他命整包交給陳品穎（見同上偵
    查卷第13至15頁）。綜合證人2人上開證言可知，其等均先
    坦承於99年5月23日有施用愷他命之情事，然經檢察官提示
    警詢時所述內容，始改稱5月23日當日沒有施用，施用之時
    間為5月18日云云。然證人彭邱鈶、陳品穎均無毒品前科紀
    錄，衡之常情，證人2人既於99年5月23日遭彭邱鈶之妻游麗
    真報警查獲，則其等對於當日發生之事情，理當記憶深刻而
    不易忘懷，豈有對於其等於查獲當日，有無與被告等人在彭
    邱鈶住處施用愷他命乙節記憶不清，反覆更改其陳述之可能
    ？況且當日查獲之2包愷他命，證人陳品穎於警詢時證稱「
    均係彭邱鈶所有」，偵查時又改稱為被告所有，係99年5月
    18日施用完，被告將「剩餘的1小包」愷他命丟給伊，伊不
    要，就丟給彭邱鈶，23日為警查獲的愷他命，應該是18日剩
    下的云云；而證人彭邱鈶結證：「被告拿給陳品穎1包，陳
    品穎又拿給我，因味道不好，我於5月18日丟在垃圾筒內」
    ，但復證稱：「沒有看到陳凱湟將愷他命整包交給陳品穎」
    等語。換言之，證人陳品穎既未親見證人彭邱鈶將愷他命棄
    置垃圾桶，彭邱鈶亦未看見該包愷他命係被告交付給陳品穎
    ，則扣案之愷他命是否確為被告所交付？嗣由證人彭邱鈶棄
    置垃圾桶內之事實？彼2證人之證詞猶有齟齬之處。再者，
    扣案之愷他命係2小包，證人陳品穎、彭邱鈶上開證詞僅交
    待1包來源，至於另1包係何人所有？何人將之棄置垃圾桶內
    ？證人均未為合理之說明。又該2小包愷他命，其中1包毛重
    0.96公克（愷他命驗餘淨重0.6062公克），另1包重約0.56
    公克（愷他命驗餘淨重0.2284公克），份量尚有差別，證人
    彭邱鈶於警詢中自承：「0.96公克係其本人所有…陳品穎於
    99年5月18日要走前拿了1包愷他命給伊吸食」，亦顯與前開
    證人陳品穎所證「施用完，被告將『剩餘的1小包』愷他命
    丟給伊，伊不要，就丟給彭邱鈶」等語不符。
  (四)而證人即彭邱鈶之妻游麗真於警詢時證稱：伊於99年5月22
    日11時許，在彭邱鈶住處工廠內，看見彭邱鈶與綽號「臭妹
    仔」之陳品穎一起吸食愷他命（見警卷第20頁），復於原審
    證稱：「（審判長問：99年5月22日妳有看到妳先生彭邱鈶
    與在庭陳品穎在鐵皮屋工廠？）有，在房間內，我看到陳品
    穎在房間內捲香煙，然後拿香煙給我先生吸食，我親眼看到
    …（審判長問：警察在99年5月23日到鐵皮屋工廠，是否有
    在工廠的垃圾桶查獲兩包愷他命？）我看到好像1包，那包
    是陳品穎在99年5月22日帶來的，我看到陳品穎拿健保卡將
    那包東西磨成粉，用鼻子吸，後來我把它丟到垃圾桶…99年
    5月22日我確實有看到陳品穎有丟1包夾鏈袋到垃圾桶內…另
    外也是99年5月22日那天，陳品穎還有留下1包愷他命在桌上
    ，我把它丟到垃圾桶內…（受命法官問：是否確定99年5月
    23日為警查獲的愷他命，都是在99年5月22日丟入垃圾桶？
    ）是的」等語（見原審卷第89頁、90頁），其所證目擊證人
    彭邱鈶於99年5月22日施用愷他命情事，核與證人彭邱鈶於
    警詢時所陳：「最後一次是於5月22日20時許在其住處內吸
    食（愷他命）」等語相符。而證人即查獲警員徐萬來、陳平
    章亦分別於原審證稱：「游麗真當場倒出垃圾桶…倒出的垃
    圾有衛生紙、紙、塑膠等物」（徐萬來）、「倒下去之後，
    整個垃圾攤開，就看到愷他命」（陳平章）等語（見原審卷
    第64頁、65頁），足見證人游麗真於警員面前傾到之垃圾桶
    中，尚夾雜其他之廢棄物，並非僅有2小包愷他命而已。另
    證人游麗真證稱其於查獲前1、2日始回到彭邱鈶住處（見原
    審卷第89頁），是以，果證人彭邱鈶、陳品穎與被告3人係
    於99年5月18日在上址施用愷他命，臨走前被告將其中1小包
    愷他命交給陳品穎，陳品穎再交予彭邱鈶，彭邱鈶不要，又
    將之棄置垃圾桶中，然扣案愷他命為2小包，其中1包如確係
    證人彭邱鈶所棄置，則另1包何來？又99年5月18日證人游麗
    真既不在現場，經過數日後，該垃圾桶中夾雜其他廢棄物，
    則其回家後焉有輕易發現垃圾桶內有愷他命，得於99年5月
    23日在警員面前傾倒出來查獲之可能？又毒品屬違禁物，一
    般人避之猶恐不及，若證人彭邱鈶無意持有該包愷他命，於
    99年5月18日就將之棄置垃圾桶，然其卻不再次傾倒至垃圾
    車或另做處理銷燬滅跡，竟將之留存於垃圾桶內多日，卻於
    99年5月22日施用證人陳品穎另外提供之3支愷他命捲煙（詳
    如下述證人彭邱鈶於原審之證述），使其妻游麗真發覺於99
    年5月23日報警查獲，亦殊難想像。是依前開分析，就證人
    彭邱鈶、陳品穎、游麗真等人針對扣案2包愷他命之證詞，
    應以證人游麗真之上開指證，堪以採信。
  (五)證人游麗真於原審為上開證稱後，證人陳品穎復經原審訊問
    ，其先坦承於99年5月22日與彭邱鈶在上址施用愷他命之情
    事，猶證稱99年5月22日之毒品來源係被告交付（見原審卷
    第90頁背面），然卻否認與被告及證人彭邱鈶曾於99年5月
    18日在上址施用愷他命情事（見原審卷第91頁），嗣公訴檢
    察官追問其當日所證何以翻異前詞，證人陳品穎回答在被告
    面前無法自由陳述，希望被告與其他證人（即證人彭邱鈶、
    游麗真）均離開再做陳述，原審乃命被告及其他證人暫退庭
    後，證人陳品穎為以下之證述：伊與彭邱鈶係在檳榔攤認識
    ，有1次，伊與被告及彭邱鈶一起去汽車旅館，伊等先喝酒
    ，之後彭邱鈶拿出愷他命，伊與被告及彭邱鈶只有在該次係
    3人一起施用愷他命，另於99年5月22日，伊有與彭邱鈶2人
    一起在彭邱鈶工廠內施用愷他命捲煙，該次愷他命係伊拿出
    來的，該包愷他命係檳榔攤老闆的友人給伊的，伊並沒有與
    被告及彭邱鈶3人一起鐵皮屋（即彭邱鈶工廠）施用過愷他
    命，至於99年5月23日員警為何會在垃圾筒查獲2包愷他命，
    伊不清楚，伊只記得伊有丟1包，被告從沒有拿過愷他命給
    伊，但在警局製作筆錄時，彭邱鈶跟被告對伊說，沒有關係
    ，沒有事，彭邱鈶叫伊把事情推給其或被告，伊警詢時很緊
    張、很害怕，不知道事情的嚴重性，因為伊記得的日期就是
    99年5月18日及99年5月22日等語（見原審卷第91頁背面）。
    惟被告及證人彭邱鈶、陳品穎於99年5月23日查獲後，經警
    徵得其等同意採集尿液，經送中山醫學大學附設醫院檢驗科
    藥物檢測中心以氣相層析質譜分析法檢驗結果，均係呈愷他
    命陰性反應（被告部分閾值濃度低於30ng/mL，判定為陰性
    ，見警卷第28頁；證人彭邱鈶部分閾值濃度低於30ng/mL，
    亦判定為陰性，見原審卷第41頁；證人陳品穎未檢出愷他命
    成分，但驗出甲基安非他命，閾值濃度達670ng/mL，判定為
    陽性，見原審卷第37頁。原審判決認證人陳品穎之尿液檢驗
    結果係呈愷他命陽性反應，顯屬錯誤，附此敘明），則證人
    陳品穎前開於原審摒退被告及其他證人後所證其與證人彭邱
    鈶於99年5月22日在彭邱鈶工廠內施用愷他命捲煙之證詞，
    尚有可疑之處。
  (六)證人彭邱鈶雖於原審審理時結證：「（檢察官問：99年5 月
    23日警察在鐵皮屋工廠裡面查扣得兩小包愷他命，是何人所
    有？）一包是陳品穎之前留下來我沒有使用，時間我忘記了
    ，另一包是我太太游麗真看到陳品穎在99年5月23日當天丟
    入垃圾桶…（檢察官問：你剛才所述與警詢不符，有何意見
    ？）一包是陳品穎留下來給我的，我沒有施用把它丟到垃圾
    桶，一包是當天警察查獲時，陳品穎丟到垃圾桶，並沒有不
    一致…（審判長問：你在警訊有稱99年5月18日下午4點，被
    告陳凱湟與陳品穎到你住處聊天時，有提供兩支愷他命的香
    煙給你及陳品穎吸食？）愷他命香煙是陳品穎交給我，陳品
    穎的愷他命香煙是被告交給她的，被告有說要請我們抽愷他
    命，當時被告說『要不要吃看看』…（受命法官問：99 年5
    月23日被警察查獲當天或前一天，你有無在你鐵皮屋工廠施
    用愷他命？）有，在查獲前一天，是一個人施用…（受命法
    官問：當天施用的愷他命怎麼來的？）陳品穎在被查獲前約
    三、四天前交給我的，當時已經做成愷他命捲煙，陳品穎給
    我三根捲煙，不是之前我們一起施用時她交給我的那一包，
    我施用掉了陳品穎給我的愷他命捲煙的其中一根…（受命法
    官問：你在警卷說，最後一次施用愷他命是在99年5月22日
    晚上8點左右，愷他命來源是陳品穎及被告陳凱湟免費提供
    的？）是，當天的愷他命是陳品穎拿給我的，陳品穎99 年5
    月22日有到我住處一次，當天游麗真不在鐵皮屋工廠內」云
    云（見原審卷第88頁），經核證人彭邱鈶上開所述，就扣案
    2小包愷他命之來源及何人將之丟入垃圾桶一節，與其前開
    於警詢、偵查時之證述顯有誤差，復與證人游麗真關於扣案
    愷他命其中1包係由其丟入垃圾筒內之上開證述有所不符。
    而其指證於99年5月18日與證人陳品穎、被告一同施用愷他
    命捲煙一事，亦與證人陳品穎於原審審理時所證未曾與被告
    及彭邱鈶在彭邱鈶住處一起施用愷他命之證述，大相逕庭。
    況證人陳品穎於原審審理時最後已供證彭邱鈶曾在汽車旅館
    提供愷他命供陳品穎與被告施用，及其於99年5月22日免費
    提供愷他命供證人彭邱鈶施用等情，雖其等查獲時所採尿液
    經檢驗結果，均係呈愷他命陰性反應，則證人彭邱鈶、陳品
    穎是否於採尿前一日即99年5月22日確有施用愷他命之情事
    ，容有可疑，業如前述。惟衡諸一般常情，證人陳品穎此部
    分不利己之陳述應堪認為真實，否則，焉有請原審摒退被告
    、其他證人後，在無任何人情壓力之情況下，卻為不利於自
    己陳述之可能？反觀證人彭邱鈶與陳品穎係因男女感情糾葛
    ，而遭其妻游麗真報警，又在其住處垃圾桶內扣得愷他命2
    包，當時在場之人僅被告與其無利害關係，則證人彭邱鈶為
    迴護陳品穎、脫免自身刑責，非無設詞誣攀被告之可能性，
    是綜合以上諸節，自難以證人彭邱鈶上開證述，為不利被告
    之認定。
  (七)至於被告及證人彭邱鈶、陳品穎查獲時所採尿液，經送檢驗
    結果，均呈愷他命陰性反應，無從作為其等有於採尿前96小
    時內施用愷他命之佐證。同理，在別無其他足以信實證據配
    合之情形下，亦無法資為證人彭邱鈶、陳品穎所證其於採尿
    前96小時外（即99年5月18日），有施用被告轉讓愷他命香
    煙之佐證。而扣案之愷他命2小包，其中1包係99年5月22日
    由證人陳品穎丟入垃圾桶，另1包係證人游麗真所棄置，均
    經本院依證人游麗真之證述，採認如前所述，故扣案之愷他
    命2小包顯然與被告無關，亦難做為認定被告轉讓愷他命之
    補強證據。
六、綜上所述，公訴意旨所指被告有分別轉讓第三級毒品愷他命
    予彭邱鈶、陳品穎之犯行，然除證人彭邱鈶、陳品穎前開先
    後不一、容有瑕疵之指證外，別無其他補強證據佐信，是依
    前述公訴人所舉證據尚無從使法院形成被告有罪之確切心證
    ，此外，復查無其他積極之證據足資證明被告有轉讓愷他命
    之犯行，自不能以推測或擬制之方法，以為認定被告犯罪之
    裁判基礎。原審依其調查證據之結果，認公訴人所提出之證
    據或所指出之證明方法，尚不足為被告有罪之積極證明，或
    說服法院形成被告有罪之心證，因此以不能證明被告犯罪，
    判決被告無罪，尚無不合。檢察官提起上訴，猶執原有證據
    認被告有轉讓愷他命之犯行，指摘原判決不當，為無理由，
    應予駁回。
據上論斷，應依刑事訴訟法第368條，判決如主文。
本案經檢察官李月治到庭執行職務。
中    華    民    國   100    年    10    月    27    日
            刑事第六庭    審判長法  官  李  文  雄
                                法  官  黃  小  琴
                                法  官  王  邁  揚
上正本證明與原本無異。
不得上訴。
                                書記官  陳  信  和
中    華    民    國  100    年     10    月    27    日